【裁判字號】    90,重訴,167
【裁判日期】    900530
【裁判案由】    給付工程款
【裁判全文】
臺灣板橋地方法院民事判決  九十年度重訴字第一六七號
    原      告    甲○○
    被      告    台北縣政府
    法定代理人    乙○○
右當事人間給付工程款事件，本院判決如左：
    主    文
被告應給付原告新台幣貳仟捌佰玖拾萬貳仟參佰捌拾伍元及自民國九十年三月十六日
起至清償日止按年息百分之五計算之利息。
原告其餘之訴駁回。
訴訟費用由被告負擔十分之八，餘由原告負擔。
本判決第一項於原告以新台幣玖佰陸拾參萬元供擔保後，得為假執行。
原告其餘假執行之聲請駁回。
    事    實
甲、原告方面：
  一、聲明：
  １被告應給付原告新台幣（下同）參仟陸佰捌拾壹萬玖仟肆佰玖拾柒元，及自本訴
    訟狀送達之翌日起至清償日止按年息百分之五計算之利息。
２原告願供擔保，請准宣告假執行。
二、陳述：
  １訴外人得盛營造股份有限公司（以下簡稱得盛公司）於民國八十五年四月間投標
    被告所發包林口鄉下福村腐植土堆置場第四期工程之堆置場工程（以下簡稱系爭
    工程），並於八十五年六月二十四日與被告訂立合約，以總價參億參仟玖佰萬元
    承包，得盛公司已於八十六年十二月九日完工，並經被告驗收作成發包工程竣工
    計價單在案，依該竣工計價單，工程款為參仟貳佰貳拾玖萬貳仟參佰捌拾伍元（
    含保固金參佰參拾玖萬元），但被告無視系爭工程合約為總價承包，竟以實際施
    作數量較預估數量減少為由，逕扣除應給付得盛公司工程款計肆佰伍拾貳萬柒仟
    壹佰壹拾貳元，有違合約約定，被告此部分之扣款並無依據，得盛公司仍可就此
    扣除之部分請求。是得盛公司對被告計有參仟陸佰捌拾壹萬玖仟肆佰玖拾柒元工
    程款債權（參仟貳佰貳拾玖萬貳仟參佰捌拾伍元加肆佰伍拾貳萬柒仟壹佰壹拾貳
    元）。嗣因得盛公司對原告負有伍仟零玖拾萬元之債務未清償，得盛公司乃與原
    告約定將其對被告之前揭系爭工程款債權全部轉讓與原告以抵償前揭債務，此有
    得盛公司所立債權讓與切結書可稽，並於八十八年五月廿九日由得盛公司以存證
    信函將債權讓與事實通知被告，該存證信函於八十八年五月三十一日到達被告，
    被告應依工程合約給付原告參仟陸佰捌拾壹萬玖仟肆佰玖拾柒元之工程款。
  ２系爭工程款債權乃一般承攬工程款債權，依其性質，非屬不得讓與之債權，被告
    以此債權與承攬工程之施作有對價關係，主張系爭債權具有不得轉讓之性質，自
    有誤會，並不足採。
  ３被告所提被證一號得盛公司函、被證二號被告函及被證三號萬通銀行存證信函，
    均屬給付方法之約定而已，完全未及債權不得讓與之內容，自難認兩造間關於系
    爭工程款債權有不得讓與之特約存在。縱認得盛公司與被告間有不得讓與之特約
    ，不得以之對抗善意第三人之原告，原告受讓系爭債權時，完全不知得盛公司與
    被告及萬通銀行間有前項被證一號至三號來往文件，原告為善意第三人應受到保
    護。
  ４被告已確認扣除保固金、營業稅後，未付之工程款項為貳仟柒佰參拾陸萬肆仟陸
    佰伍拾貳元，然因本件系爭工程已於八十六年間驗收完竣，保固期早已屆滿，被
    告不應自工程款扣除參佰參拾玖萬元之保固金。另營業稅壹佰伍拾參萬柒仟柒佰
    參拾參元，被告亦應給付，蓋系爭工程竣工計價單記載被告應付給得盛公司之金
    額參仟貳佰貳拾玖萬貳仟參佰捌拾伍元，包含營業稅在內，是該壹佰伍拾參萬柒
    仟柒佰參拾參元自屬被告應給付之款項，至於得盛公司或原告是否依法另行繳付
    營業稅，為收款人是否依法繳納之問題，與被告無關，被告無權主張扣除。
乙、被告方面：
  一、聲明：原告之訴及其假執行之聲請均駁回。
  二、陳述：
  １本件原告主張訴外人得盛公司承攬被告所發包「台北縣政府林口下福村腐植土堆
    置場第四期工程」，工程完工後得盛公司對被告有參仟陸佰捌拾壹萬玖仟肆佰玖
    拾柒元之工程款債權讓與原告，以抵償伊積欠原告之債務。惟查，系爭工程雖已
    完工，但得盛公司依約仍須負保固責任，倘得盛公司任意將系爭工程款債權讓與
    他人，勢必影響其履約能力﹝尤其是保固責任﹞，因工程款債權與工程之施作有
    對價關係，而此對工程施作須具有專業技術，且符合資格之營造廠方能勝任，故
    認系爭工程款債權，性質上應屬不得讓與之債權，以免定作人因承攬人恣意將債
    權讓與他人而蒙受不可預期之危險，從而，系爭債權性質上不得讓與，其讓與不
    生效力。
  ２得盛公司與被告簽訂前開工程合約書後，曾以八十五年七月一日（八五）得盛字
    第一七九函致被告謂「前開工程爾後之估驗款，逕行撥入萬通商業銀行松山分行
    活期存款00000000000000號該公司帳號內，非經萬通商業銀行松山分行同意，不
    得變更該帳號」，經被告以同年月二十九日八五北府環場字第二六二八○○號函
    覆「爾後工程估驗款將逕行匯入上開帳戶」在案，嗣前開分行亦曾以八十九年十
    月二十六日台北郵局一二八支局第三一三號存證信函致台北縣政府環境保護局主
    張「該工程估驗款為該行債權之擔保」，由此可見系爭工程款債權亦由得盛公司
    與前開分行約定由被告逕行撥入該分行特定帳戶，被告亦同意將估驗款逕行撥付
    該帳戶，則當事人間就系爭債權顯已有不得讓與他人之特約。得盛公司將債權讓
    與原告，已違反禁止讓與之約定，自不生債權讓與效力，原告請求被告給付工程
    款，於法無據。
  ３原告又主張縱認系爭債權有不得讓與之特約，依民法第二百九十四條第二項，亦
    不得對抗善意第三人之原告，惟查：原告所提出得盛公司書立之讓與債權切結書
    製作日期為八十八年五月廿九日，鈞院發給原告債權憑證日期為八十八年九月一
    日，該債權憑證記載「債務人現無財產可供執行，致未能執行」等語，何以債權
    讓與在先，債權憑證反成立在後？其債權讓與之基礎即失其依據。原告既於八十
    八年五月廿九日受讓系爭債權，何以仍繼續聲請鈞院強制執行？又何以已因受讓
    債權而獲清償之債權金額並未予以扣除，仍由法院就全部債權金額發給債權憑證
    ？得盛公司既已負債，財力惡化，系爭工程款又先後經砧之器實業公司九個債權
    人聲請鈞院實施假扣押查封，得盛公司不思將系爭工程款供全體債權人依比例公
    平分配，竟獨厚於原告，全部轉讓與原告抵債，有違常情，非無脫產之嫌。原告
    受讓系爭工程款債權疑竇重重，自難認其為善意，伊主張善意應受到保護云云，
    應無足取。
  ４關於原告主張被告不得扣除保固金、營業稅、不透水布依實作數量減價云云，亦
    非有理，謹逐項說明如次：
    (1)保固金部分：
      系爭工程合約書第廿條第（三項）規定得盛公司應提撥保固金百參佰參拾玖萬
      元予被告，系爭工程驗收日期為八十七年七月卅一日，關於保固期間合約第廿
      條第（一）項第二款規定，建築物構造體、暗渠、橋函、隧道或為此等工作之
      重大修繕者，保固期限為五年，得盛公司出具之工程保固切結書亦記載此部分
      工程之保固期限為九十二年七月卅一日。詎原告未見及此，竟謂保固期限一年
      ，自八十六年間即驗收完竣起算，保固期早已完成，被告自應支付此部分款項
      云云，要非實在，委無足採。
    (2)營業稅部分：
      原告亦不否認得盛公司應開立系爭工程款之發票予被告，依系爭工程合約書第
      十七條第七款規定，得盛公司請領款必須提出領款發票及有關證件與被告，茲
      原告主張向被告請求給付系爭工程款，卻未依規定提出得盛公司之發票，被告
      自得拒絕付款，或主張百分之五營業稅逕由工程款內扣除。原告竟主張得盛公
      司或原告是否另行繳付營業稅，係收款人是否依法繳納問題，與被告無關，被
      告無權主張扣除云云，委無足採。
    (3)不透水布依實作數量減價部分：
      依台北縣各機關營繕工程投標須知補充說明書（一）第四條第三項約定：前項
      所餘一成尾款俟工程完工正式驗收通過後，按合約金額內實做工程數量結算付
      清，由此可見系爭合約並非原告所主張之總價承攬，仍須在正式驗收後按合約
      金額內實做實算。原告主張系爭工程為總價承包，被告主張依實作數量給付不
      合約定云云，並非實在，委無足採。系爭工程被告於八十七年七月卅一日辦理
      正式驗收時，發覺有數量少作及耗損率多估之情事，因而得盛公司同意依實作
      數量估驗請款，此有原告所提出經得盛公司蓋章之發包工程竣工計價單足憑，
      其設計變更增減價額欄有列載應減（價）二、七二五、七九八元及本次應扣一
      、八八四、九二五元，兩項扣款合計四、六一○、七二三元，此部分扣款，既
      為得盛公司同意，並在該計價單上用印請款，依民法第二百九十九條第一項規
      定，被告亦得對抗原告，殊不容原告事後翻異否認。故原告此項主張亦非實在
      ，洵無可採。
    (4)綜上所述，系爭工程經被告核可發包工程竣工計價單記載本次實發金額為參仟
      貳佰貳拾玖萬貳仟參佰捌拾伍元，扣除得盛公司應提撥保固金參佰參拾玖萬元
      予被告，及系爭估驗款得盛公司尚未依規定開立發票予被告，應再扣除百分之
      五之營業稅款壹佰伍拾參萬柒仟柒佰參拾參元，故得盛公司實際可領之款項僅
      有貳仟柒佰參拾陸萬肆仟陸佰伍拾貳元 (計算方式：32,292,385元-3,390,000
      元-1,537,733元=27,364,652元)。
    理    由
一、原告主張：訴外人得盛公司於八十五年四月間投標被告所發包林口鄉下福村腐植
    土堆置場第四期工程之堆置場工程，並於八十五年六月二十四日與被告訂立合約
    ，以總價參億參仟玖佰萬元承包，得盛公司已於八十六年十二月九日完工，並經
    被告驗收作成發包工程竣工計價單在案，依該竣工計價單，工程款為參仟貳佰貳
    拾玖萬貳仟參佰捌拾伍元等情，業據原告提出台北縣政府工程合約、台北縣政府
    發包工程竣工計價單為證，且為被告所不爭執，應可信為真實。
二、原告另主張因得盛公司對原告負有伍仟零玖拾萬元之債務未清償，得盛公司乃與
    原告約定將其對被告之前揭系爭工程款債權全部轉讓與原告以抵償債務，此有得
    盛公司所立債權讓與切結書可稽，並於八十八年五月廿九日由得盛公司以存證信
    函將債權讓與事實通知被告，該存證信函於八十八年五月三十一日到達被告，業
    據原告提出債權讓與切結書、存證信函及回執為證。被告則以：系爭工程款債權
    ，性質上不得讓與，其讓與不生效力。且得盛公司與被告間有不得讓與他人之特
    約，得盛公司將債權讓與原告，已違反禁止讓與之特約約定，自不生債權讓與效
    力，原告不得對被告主張行使系爭工程款債權等語置為抗辯。茲首應審酌系爭工
    程債權，是否屬不得讓與之債權。經查：
  １被告抗辯：系爭工程雖已完工，但得盛公司依約仍須負保固責任，倘得盛公司任
    意將系爭工程款債權讓與他人，勢必影響其履約能力﹝尤其是保固責任﹞，因工
    程款債權與工程之施作有對價關係，而此對工程施作須具有專業技術，且符合資
    格之營造廠方能勝任，故認系爭工程款債權，性質上應屬不得讓與之債權，以免
    定作人因承攬人恣意將債權讓與他人而蒙受不可預期之危險，從而，系爭債權性
    質上不得讓與，其讓與不生效力等語。按債權無讓與性，是指依債權之性質，債
    務人惟有對於債權成立當時之債權人為給付，始可符合債之本旨，如對於第三人
    為給付，給付之內容及行使債權之方法即發生變更，此項債權即無讓與性而言。
    查訴外人得盛公司將系爭工程款債權讓與原告，被告對原告給付工程款，並不使
    債務給付內容及行使債權之方法發生變更，並無依債權之性質不得讓與之情形。
    而訴外人得盛公司僅係讓與工程款債權，並未將債務移轉，其仍應依系爭工程合
    約履行債務人之責任，是被告此部分之抗辯，並不可採。
  ２被告另抗辯：訴外人得盛公司與被告簽訂前開工程合約書後，曾以八十五年七月
    一日（八五）得盛字第一七九函致被告謂「前開工程爾後之估驗款，逕行撥入萬
    通商業銀行松山分行活期存款00000000000000號該公司帳號內，非經萬通商業銀
    行松山分行同意不得變更帳號」，經被告以同年月二十九日八五北府環場字第二
    六二八○○號函覆「爾後工程估驗款將逕行匯入上開帳戶」在案，嗣前開分行亦
    曾以八十九年十月二十六日台北郵局一二八支局第三一三號存證信函致台北縣政
    府環境保護局主張「該工程估驗款為該行債權之擔保」，由此可見系爭工程款債
    權亦由得盛公司與前開分行約定由被告逕行撥入該分行特定帳戶，被告亦同意將
    估驗款逕行撥付該帳戶，則當事人間就系爭債權顯已有不得讓與他人之特約。得
    盛公司將債權讓與原告，已違反禁止讓與之約定，自不生債權讓與效力，原告請
    求被告給付工程款，於法無據等語。惟查：觀諸被告所提上開得盛公司函、被告
    函及萬通銀行存證信函內容，核屬撥付工程款方法之約定，自難認兩造間關於系
    爭工程款債權有不得讓與之特約存在。是被告此部分之抗辯，亦不足採。
三、系爭工程款債權並非不得讓與，已如前述。本院民事執行處因其他債權人之聲請
    就系爭工程債權，依強制執行法第一百一十五條之規定，對債務人得盛公司及第
    三債務人即被告發扣押命令，禁止債務人得盛公司收取對第三人即被告之系爭工
    程款或為其他處分，第三人亦不得對債務人清償，有被告提出本院八十八年五月
    二十八日八十八年度民執全字第一四五五號執行命令，該執行命令於八十八年六
    月一日送達第三人即被告，於八十八年六月九日送達債務人得盛公司，業經本院
    調取上開民事執行卷宗查明，而得盛公司將系爭工程債權讓與原告，並由得盛公
    司於八十八年五月二十九日以存證信函通知被告，該存證信函於八十八年五月三
    十一日到達，已對被告生債權讓與之效力，亦即在執行命令送達被告前，債權讓
    與已生效，系爭工程債權已由原告取得，則上開以得盛公司為債務人之扣押命令
    ，自無從拘束原告，原告可請求被告給付系爭工程款，應無疑義。
四、次就原告得請求被告給付系爭工程款之數額，審酌如下：
    原告主張：系爭工程為總價承包，被告不應以實際施作項目及數量少於原合約預
    估數量為由，扣減工程款，是被告應給付原告系爭工程款參仟陸佰捌拾壹萬玖仟
    肆佰玖拾柒元（參仟貳佰貳拾玖萬貳仟參佰捌拾伍元加肆佰伍拾貳萬柒仟壹佰壹
    拾貳元）等情；被告則以：系爭工程完工後，得盛公司提出申請，經被告核可發
    包工程竣工計價單記載本次實發金額為參仟貳佰貳拾玖萬貳仟參佰捌拾伍元，扣
    除得盛公司應提撥保固金參佰參拾玖萬元予被告，及系爭估驗款得盛公司尚未依
    規定開立發票予被告，應再扣除百分之五之營業稅款壹佰伍拾參萬柒仟柒佰參拾
    參元，故得盛公司實際可領之款項僅有貳仟柒佰參拾陸萬肆仟陸佰伍拾貳元等語
    資為抗辯。經查：
  (1)系爭工程因實作項目及數量少於原合約之預估數量，經得盛公司同意依實作數量
    估驗請款，此有原告提出經得盛公司蓋章之發包工程竣工計價單足憑，其設計變
    更增減價額欄有列載應減（價）二、七二五、七九八元及本次應扣一、八八四、
    九二五元，兩項扣款合計四、六一○、七二三元，此部分既已經得盛公司同意扣
    款，原告之後受讓債權，因債權讓與僅變更債之主體，對於債之同一性則不生影
    響，原告應繼受此不利益。是原告請求增加工程款為參仟陸佰捌拾壹萬玖仟肆佰
    玖拾柒元，為不足採。
  (2)依系爭工程合約書第廿條第三項規定，得盛公司應提撥保固金參佰參拾玖萬元予
    被告，又依合約第廿條第一項第二款規定，建築物構造體、暗渠、橋函、隧道或
    為此等工作之重大修繕者，保固期限為五年，被告所提出得盛公司出具之工程保
    固切結書亦記載此部分工程之保固期限為九十二年七月卅一日，是原告謂保固期
    限一年，自八十六年間即驗收完竣起算，保固期早已屆滿云云，即與事實不符，
    系爭工程保固期間尚未屆滿，得盛公司依約有提撥保固金參佰參拾玖萬元之義務
    ，其未提出，則被告主張自工程款扣除參佰參拾玖萬元以作為保固金，自得對抗
    原告。
  (3)系爭工程款金額之計算，原本包含百分之五之營業稅在內，為兩造所不爭執，且
    符合營業稅法之規定，是被告於工程完工後，負有給付工程款之義務，當然亦包
    含此百分之五之營業稅。至於原告是否依法繳納營業稅，乃另一問題，被告不得
    以原告未提出發票，主張自工程款扣減相當於營業稅款之金額。
  (4)綜上所述，依得盛公司申請經被告核可之工程竣工計價單所載，工程款數額為參
    仟貳佰貳拾玖萬貳仟參佰捌拾伍元，扣除得盛公司應提撥之保固金參佰參拾玖萬
    元，剩餘貳仟捌佰玖拾萬貳仟參佰捌拾伍元，為原告得請求之數額。是原告請求
    被告給付貳仟捌佰玖拾萬貳仟參佰捌拾伍元及自起訴狀繕本送達翌日起即九十年
    三月十六日起至清償日止按年息百分之五計算之利息，為有理由，應予准許。逾
    此範圍之請求，為無理由，應予駁回。
五、本件原告勝訴部分，原告陳明願供擔保，請准宣告假執行，經核無不合，爰酌定
    相當之擔保金額宣告之；至於原告敗訴部分，其假執行之聲請，因而失所附麗，
    應併予駁回。
六、結論：本件原告之訴為一部有理由，一部無理由，依民事訴訟法第七十九條但書
    、第三百九十條第二項，判決如主文。
中      華      民      國    九十      年      五      月      三十    日
                                臺灣板橋地方法院民事第三庭
~B法  官  陳映如
右正本證明與原本無異。
如不服本判決，應於判決送達後廿日內，向本院提出上訴狀。
中      華      民      國    九十      年      五      月      三十    日
~B書記官  李淑貞


司法院資訊處製作；財團法人民間司法改革基金會備份。
